【裁判字號】    89,重訴,537
【裁判日期】    891211
【裁判案由】    確認抵押權不存在
【裁判全文】
臺灣士林地方法院民事判決  八十九年度重訴字第五三七號
    原      告  丙○○
    訴訟代理人  丁○○○
    被      告  甲○○
                乙○○○
    右  一  人
    訴訟代理人  沙建華    住台北市○○區○○路六五巷七二號
右當事人間確認抵押權不存在事件，本院判決如左：
    主    文
確認被告乙○○○對於被告甲○○所有坐落台北市○○區○○段一小段第五四三地號
土地面積九十一平方公尺所有權應有部分三分之一及其上台北市○○區○○段一小段
一０一五一建號建物即門牌號碼台北市○○區○○路六十五巷七十二號一樓房屋與台
北市○○區○○段一小段第五四四地號土地面積九十平方公尺所有權應有部分三分之
一及其上台北市○○區○○段一小段一０一五六建號之建物即門牌號碼台北市○○區
○○路六十五巷七十四號三樓房屋，於民國八十八年八月十七日以台北市士林地政事
務所北投字第一六三三四０號登記設定之最高限額新台幣壹仟萬元抵押權所擔保之新
台幣壹仟萬元債權不存在。
被告乙○○○應將前項最高限額抵押權登記予以塗銷。
訴訟費用由被告負擔。
    事    實
甲、原告方面：
一、聲明：如主文所示。
二、陳述：
  (一)事實經過：
    1.緣原告於八十七年間曾在台北市○○路○段九十七號經營敦煌食窟餐廳，並為
      負責人，被告甲○○則擔任店長，由其實際經營。同年五月下旬，原告因胞兄
      張良維罹患膽管癌，為全力照顧其病情，遂決定出讓敦煌食窟餐廳經營權，被
      告甲○○聞訊後旋與原告商議，雙方同意以新台幣（下同）二百萬元達成讓渡
      協議，被告甲○○並同時開立以其為發票人面額共計二百萬元之台北銀行石牌
      分行支票六紙交予原告收執，用以支付讓渡款項。
    2.詎被告甲○○兌現其中一紙支票（發票日為八十八年六月廿五日，面額三十三
      萬元）後，其餘五紙共計一百六十七萬元，均經原告屆期提示而因存款不足而
      遭退票，原告為保其權益，持上開五紙退票向鈞院簡易庭起訴，嗣經雙方於八
      十九年三月九日在鈞院簡易庭成立和解，被告甲○○同意給付原告一百六十七
      萬元及自八十八年十一月廿五日起至清償日止，按週年利率百分之六計算之利
      息。
    3.後因被告甲○○未依和解筆錄還款，原告遂向鈞院民事執行處聲請強制執行，
      查封被告甲○○所有坐落台北市○○區○○段一小段第五四三地號土地所有權
      應有部分三分之一及其上台北市○○區○○段一小段一０一五一建號之建物即
      門牌號碼台北市○○區○○路六十五巷七十二號一樓房屋及同小段第五四四號
      土地所有權應有部分三分之一暨其上同小段一０一五六建號之建物即門牌號碼
      台北市○○區○○路六十五巷七十四號三樓房屋（下稱「系爭房地」）以利債
      權受償。詎被告甲○○為使原告求償無門，竟勾串其母即被告乙○○○互為通
      謀虛偽意思表示，共同於八十八年八月十七日以台北市地政事務所北投字第一
      六三三四○號登記虛偽設定最高限額一千萬元抵押權（下稱「系爭抵押權」）
      予其母即被告乙○○○，存續期間自八十八年三月一日起至九十七年二月廿八
      日止，圖以不實債權妨害原告對被告甲○○行使債權。
  (二)請求權基礎：
    1.按表意人與相對人通謀而為虛偽意思表示者，其意思表示無效，民法第八十七
      條第一項前段定有明文。又設定抵押以債權成立為前提，若其債權不成立或無
      效時，因抵押權有從屬性，其抵押應不生效，最高法院七十年度台上字第一四
      八八號判決足茲參照。查被告二人間並無實際授受借款行為，實為被告甲○○
      為規避原告票款債權而與被告乙○○○互為通謀而虛設不實系爭抵押權，此一
      設定虛偽系爭抵押權，係屬一無效法律行為，且致原告私法上地位有受侵害之
      危險，洵有經確認判決除去之必要，為此，爰依民事訴訟法第二百四十七條之
      規定，對被告提起本件訴訟。
    2.次按債務人怠於行使權利時，債權人因保全債權，得以自己之名義行使其權利
      ，民法第二百四十二條前段定有明文。查被告甲○○明知其與被告乙○○○間
      ，未有授受借款行為，竟怠於行使其權利，訴請抵押權人即被告乙○○○塗銷
      系爭抵押權之設定登記，為此，原告爰依民法第二百四十二條規定行使代位權
      ，訴請被告乙○○○塗銷系爭抵押權設定登記，以保障債權。
三、證據：提出被告甲○○開立台北銀行石牌分行支票影本及退票理由單影本各五紙
    、本院士林簡易庭和解筆錄、系爭房地登記謄本影本各一份。
乙、被告方面：
一、聲明：原告之訴駁回。
二、陳述：
  (一)被告甲○○與原告共同經營餐廳，因經營不善，原告遂讓渡其權利予被告甲○○
    及另三名股東皮寶鈞、龔利祥、吳建源，雙方並約定以二百五十萬元讓渡經營權
    ，其中五十萬元以現金直接移轉，另二百萬元則因另三名股東共推被告甲○○為
    店長，故由被告甲○○代表簽發支票，嗣於鈞院簡易庭以一百六十七萬元達成和
    解，惟因和解後另三名股東因餐廳經營不善及意見不合，均不願拿錢出來，故被
    告甲○○未繼續履約。
  (二)被告甲○○雖與被告乙○○○設定系爭抵押權，惟其與乙○○○間並無任何債權
    債務關係，之所以設定系爭抵押權是為了讓母親安心而已，被告僅有向花旗銀行
    貸款三百五十萬元，另向其父貸款一百萬元。
    理    由
一、按確認之訴，非原告有即受確認判決之法律上利益者，不得提起，民事訴訟法第
    二百四十七條第一項前段定有明文，而所謂「即受確認判決之法律上利益」，須
    因法律關係之存否不明確，致原告在私法上之地位有受侵害之危險，而此項危險
    得以對於被告之確認判決除去之者，始為存在（最高法院二十七年上字第三一六
    號判例參照）。查原告主張被告甲○○與被告乙○○○互為通謀虛偽意思表示而
    設定系爭抵押權，應屬無效之法律行為，並導致原告私法上之地位有受侵害之危
    險，惟被告二人既已據渠等所主張之債權債務關係辦理系爭抵押權之登記，則兩
    造間就系爭抵押權所擔保之一千萬元債權是否存在此等不明確之狀態，非經判決
    確認，無以除去，是原告訴請確認被告二人就系爭房地所設定之系爭抵押權所擔
    保之一千萬元債權不存在，即有即受確認判決之法律上利益，合先敘明。
二、原告起訴主張：被告甲○○於八十七年五月下旬簽發面額共二百萬元之台北銀行
    石牌分行支票六紙交予原告，作為支付原告讓渡敦煌食窟餐廳經營權之款項，詎
    被告甲○○僅兌現其中一紙發票日為八十八年六月廿五日、面額三十三萬元之票
    款後，其餘五紙支票經原告屆期提示，均因存款不足而退票，嗣雙方於八十九年
    三月九日在本院士林簡易庭成立訴訟上和解，被告甲○○願給付原告一百六十七
    萬元及自民國八十八年十一月廿五日起至清償日止，按週年利率百分之六計算之
    利息，後因被告甲○○未依該和解筆錄償還該筆款項，原告即以該和解筆錄向本
    院民事執行處聲請強制執行，並查封被告甲○○所有之系爭房地，始發現被告甲
    ○○已於八十八年八月十七日將其所有之系爭房地設定系爭抵押權予被告乙○○
    ○，存續期間自八十八年三月一日起至九十七年二月廿八日止，致侵害原告對被
    告甲○○之金錢債權，為此，訴請確認被告二人間系爭抵押權所擔保之債權不存
    在，並請求被告乙○○○塗銷系爭抵押權設定登記等語。被告二人則以：被告甲
    ○○與另三名股東確有同意以二百五十萬元與原告協議受讓敦煌食窟餐經營權，
    其中五十萬元支付現金，其餘二百萬元則由被告甲○○代表簽發支票，嗣於本院
    士林簡易庭以一百六十七萬元達成和解，惟因餐廳經營不善及股東意見不合，故
    未再還錢予原告，另被告甲○○雖有向花旗銀行貸款三百五十萬及向父親貸款一
    百萬元，惟與其母即被告乙○○○間並無債權債務關係，之所以設定系爭抵押權
    是為了讓母親安心而已等語，資為抗辯。
三、原告主張被告甲○○於八十七年五月下旬簽發面額共二百萬元之台北銀行石牌分
    行支票六紙交予原告，嗣後被告甲○○僅兌現其中一紙發票日為八十八年六月廿
    五日、面額三十三萬元之票款，其餘五紙支票經原告屆期提示，均因存款不足而
    退票，嗣原告與被告甲○○於八十九年三月九日在本院士林簡易庭成立訴訟上和
    解，被告甲○○願給付原告一百六十七萬元及自民國八十八年十一月廿五日起至
    清償日止，按週年利率百分之六計算之利息，惟因被告甲○○未依該和解筆錄償
    還該筆款項，原告即以該和解筆錄向本院民事執行處聲請強制執行，並查封被告
    甲○○所有之系爭房地，惟被告甲○○已於八十八年八月十七日將其所有之系爭
    房地設定系爭抵押權予被告乙○○○，存續期間自八十八年三月一日起至九十七
    年二月廿八日止，實則被告二人間並未有債權債務關係存在之事實，業據原告提
    出與所述相符之支票影本、退票理由單影本各五紙，本院士林簡易庭八十八年度
    士簡字第一四五一號和解筆錄影本、系爭房地登記謄本影本各一份為證，復為被
    告二人所不爭執，自堪信為真實。是原告訴請確認系爭抵押權所擔保被告乙○○
    ○對被告甲○○之一千萬元債權不存在，即屬有據，為有理由，應予准許。
四、按最高限額抵押契約定有存續期間者，其期間雖未屆滿，然若其擔保之債權所由
    生之契約已合法終止或因其他事由而消滅，且無既存之債權，而將來亦確定不再
    發生債權，其原擔保之存續期間內所可發生之債權，已確定不存在，依抵押權之
    從屬性，應許抵押人請求抵押權人塗銷抵押權設定登記（最高法院八十三年度台
    上字第一０五五號判例參照）。本件系爭抵押權之存續期間雖未屆滿，惟因系爭
    抵押權所擔保之債權並不存在，且被告二人間亦無何債權債務關係存在，已如前
    述，亦即被告二人間並未訂有系爭抵押權擔保之債權所由生之基礎契約，系爭抵
    押權所擔保之債權將來亦確定不再發生，是系爭抵押權存續期間內所可能發生之
    債權，已確定不存在，揆諸前揭判例意旨，抵押人即被告甲○○自得請求抵押權
    人即被告乙○○○塗銷系爭抵押權設定登記。次按債務人怠於行使其權利時，債
    權人因保全債權，得以自已之名義，行使其權利，民法第二百四十二條本文定有
    明文。原告為被告甲○○之債權人，亦如前述，而被告甲○○迄未請求被告乙○
    ○○塗銷系爭抵押權之設定登記，而有怠於行使權利之情形，從而，原告為保全
    其對甲○○之上開債權，依民法第二百四十二條之規定，以自己之名義代位被告
    甲○○訴請被告乙○○○塗銷系爭抵押權，洵屬正當，為有理由，應予淮許。
五、本件判決基礎已臻明確，兩造其餘之攻擊防禦方法及訴訟資料經本院斟酌後，核
    與判決不生影響，無一一論述之必要，併予敘明。
據上論結，原告之訴為有理由，依民事訴訟法第七十八條，第八十五條第一項前段，
判決如主文。
中      華      民      國    八十九    年     十二     月     十一     日
                                    臺灣士林地方法院民事第二庭
~B法      官  張國勳
右為正本係照原本作成。
如對本判決上訴須於判決送達後廿日內向本院提出上訴狀。
中      華      民      國    八十九    年     十二     月    二十      日
~B法院書記官  李汝婷


司法院資訊處製作；財團法人民間司法改革基金會備份。
